【裁判字號】    91,交上更(一),6
【裁判日期】    920226
【裁判案由】    業務過失致死等
【裁判全文】
臺灣高等法院高雄分院刑事判決                  九十一年度交上更(一)字第六號
      上  訴  人
      即  被  告  甲○○  男  .
右上訴人因業務過失致死案件，不服臺灣高雄地方法院八十八年度交訴字第二四號、
中華民國八十八年十一月十六日第一審判決（起訴案號：臺灣高雄地方法院檢察署八
十七年度偵字第一六四二九號），提起上訴，經最高法院發回更審，本院判決如左：
      主  文
原判決關於甲○○部分撤銷。
甲○○從事業務之人，因業務上之過失致人於死，累犯，處有期徒刑壹年陸月。
      事  實
一、甲○○於民國（下同）八十三年間，因恐嚇取財案件，經最高法院判決有期徒刑
    一年二月，於八十三年十月二十六日確定，八十五年二月十七日執行完畢。其考
    領有職業小型車駕駛執照，以駕駛計程車為業，為從事駕駛業務之人。於八十七
    年七月七日上午六時三十分許，駕駛車牌號碼ＺＣ—三二五號營業小客車，沿高
    雄縣仁武鄉○○路○○道線）由西往東方向行駛，途經竹楠路與鳳仁路設有閃光
    號誌之交岔路口時，本應注意竹楠路係閃光紅燈，應減速接近，先停止於交岔路
    口前，讓幹道車優先通行後認為安全時，方得續行，而當時天氣晴朗、日間自然
    光線，道路視距良好、無障礙及其他缺陷，而依當時情況並無不能注意之情事，
    詎甲○○竟疏未為此注意，仍貿然行駛，適有乙○○騎乘車牌號碼ＯＭＬ—六二
    三號（公訴人誤繕為ＯＭＬ—六二五號）重型機車，後搭載其妻林玉，沿高雄縣
    仁武鄉○○路○○道線）由北往南方向違規行駛於鳳仁路外側快車道上，亦疏未
    確實注意車前狀況，並隨時採取必要之安全措施，而與甲○○所駕駛之車發生撞
    擊，乙○○、林玉二人均受創人車倒地，乙○○因之受有頭部外傷併頭部裂傷、
    右前臂、左前臂及雙下肢多處擦傷、右腰挫傷等傷害，林玉則因顱內出血經送醫
    急救後，於同年七月十六日不治死亡。（乙○○過失致死部分，業經原審判處有
    期徒刑六月，緩刑三年，未上訴而告確定）
二、案經被害人乙○○訴由高雄縣警察局仁武分局移送臺灣高雄地方法院檢察署檢察
    官檢察官偵查起訴。
      理  由
一、訊據上訴人即被告甲○○坦承於上開時地與告訴人乙○○發生事故之事實不諱，
    惟矢口否認其有何過失犯行，辯稱：當時到十字路交岔路口時，我有減速，讓告
    訴人乙○○所騎機車先過，我左邊有一輛藍色貨車同向行駛，乙○○係先遭該不
    詳之藍色小貨車撞擊後，始反彈撞及我所駕駛之計程車，本件車禍與我根本無關
    ，我好心救人，不料卻被冤枉，在現場有打行動電話報案，再叫救護車，因救護
    車等很久，林玉受傷情形很重，乙○○要求我將林玉送醫，警察來時我人在醫院
    ，有向警察表示沒有撞到告訴人所騎機車，是告訴人的機車先撞到藍色小貨車，
    才來撞我的計程車，我的車子在靜止狀態下被撞的等語。
二、經查：
（一）本件車禍確係被告甲○○駕駛計程車與告訴人乙○○所騎乘之重機車發生撞擊
      ，乙○○根本未遭一不詳之小貨車撞及乙節，業據告訴人乙○○於警訊時已指
      陳甚詳，告訴人乙○○在本院前審到庭稱：我騎機車到十字路口處，有一輛小
      貨車與被告同一方向過來，我讓小貨車先通過，我繼續前進，被告的計程車前
      面保險桿撞到我機車的後輪位置等情（見本院交上訴卷第二十六頁），且有車
      禍現場及車輛受損照片、道路交通事故調查報告表等在卷可證。另告訴人乙○
      ○因本件車禍，致受有頭部外傷併頭部裂傷、右前臂、左前臂及雙下肢多處擦
      傷、右腰挫傷等傷害，有診斷證明書一份附於警訊卷第七頁可參；而被害人林
      玉確因本件車禍致死乙節，亦經檢察官督同法醫師相驗屬實，並製有勘驗筆錄
      、相驗屍體證明書及驗斷書各乙份在卷可稽，雖被告甲○○否認撞到乙○○所
      騎機車，然依雙方肇事車輛之照片觀之，告訴人乙○○所騎機車右後方有遭撞
      擊痕跡，該撞擊點留有黃色車漆，並無任何藍色車漆，有被告乙○○之機車車
      損照片在警訊卷可考；再依道路交通事故調查報告表上警繪現場圖及現場照片
      顯示，被告乙○○之機車刮地痕在鳳仁路中間快車道，長十．四公尺，此外，
      肇事地點未見其他機車刮地痕跡，是依諸常理，苟真如被告甲○○所述，被告
      乙○○之機車係先遭不詳車號之藍色自用小貨車撞及後，再撞及被告甲○○所
      駕駛靜止狀態之車輛，又向前滑行至如現場圖所示之位置，則依理應於反彈過
      程中留下刮地痕跡，然依前揭現場圖及現場照片所示，機車刮地痕跡除上開所
      述之十．四公尺外，肇事附近路面並無其他機車刮地痕跡；被告甲○○對於其
      所述之藍色小貨車係何部位撞擊被告乙○○之機車，於警訊供陳：該小貨車是
      擦撞機車之右後方（見八十七年七月十五日警訊筆錄），惟於一審審理中則改
      口稱：不知該藍色小貨車何處與乙○○之機車發生撞擊，只聽到聲音，乙○○
      之車就一直歪過來撞到我的車等語（見一審卷第二三頁背面），其前後所供相
      互予盾，足證被告甲○○所辯難以採信，告訴人乙○○前所陳述我所騎之機車
      係與被告甲○○所駕駛之營業小客車發生撞擊始倒地等語，應屬可採。
（二）被告甲○○雖辯稱：我駕駛小客車係行駛竹楠路外側車道，因竹楠路係閃光紅
      燈，所以我車子停在竹楠路停止線前約五公尺，是乙○○騎車來撞我的等語（
      見一審卷第二三頁背面），此情非但為告訴人乙○○所否認，事發現場之目擊
      證人邱美女於警訊及偵查中證稱：當時聽到車輛碰撞聲音後，抬頭起來看，看
      見甲○○駕駛之汽車停放在竹楠路口內車道紅綠燈下，並未越停止線，乙○○
      之機車則停在鳳仁路紅綠燈下等語（見八十七年八月十七日警訊及八十七年度
      偵字第一六四二九號卷第二十頁背面），是以證人邱美女確實有聽到車輛碰撞
      聲音，其所見則為小客車與機車碰撞後之位置，證人邱美女並無法證明告訴人
      之機車係遭另一輛藍色小貨車所撞擊，故難採為對被告甲○○有利之認定。此
      外，被告甲○○於偵查中供陳：「車禍發生時，我車當時係停止狀態，停著靠
      安全島」等語，然經檢察官質疑其車既靠著安全島（指行駛內側車道）則其車
      左方怎會有小貨車乙節，被告迅即改口稱：我是開在外側車道，因內側車道有
      個坑洞，所以我避開走外側車道等語（以上均見八十七年度偵字第一六四二九
      號卷第二一頁），被告甲○○又辯稱：在十字路交岔路口時，左邊有一輛藍色
      貨車同向行駛，乙○○係先遭該不詳之藍色小貨車撞擊後，始反彈撞及我所駕
      駛之計程車等語，顯然避重就輕，難以採信。再依車禍現場照片所示，鳳仁路
      通過竹楠路之交岔路口，寬六十七‧五公尺，就此參酌警繪現場圖上所示之刮
      地痕長度及被告乙○○機車倒地距鳳仁路停止線之距離數據，則被告乙○○應
      係在竹楠路內側車道附近遭撞擊倒地甚明。
（三）再依道路交通事故調查報告表上警繪現場圖及現場照片所示，本件肇事地點之
      鳳仁路單向共有三線快車道，另劃分有機車慢車道，在鳳仁路與竹楠路交岔路
      口則設有一閃光號誌，於鳳仁路上係閃光黃燈，竹楠路上則係閃光紅燈，車禍
      發生後，告訴人乙○○之機車係倒置在鳳仁路中間快車道延伸線上（靠近外側
      快車道），機車留有長十．四公尺直線走向之刮地痕，於機車倒地處之西北方
      路面則有血跡，機車倒地位置距鳳仁路南向停止線約十七公尺，而被告甲○○
      之計程車則係右前車頭受損，告訴人乙○○之機車則係右側受損，機車右側留
      有被告所駕駛黃色計程車之油漆顏色；及被告甲○○所述乙○○當天係行駛鳳
      仁路外側快車道等情，本件車禍之發生，應係被告甲○○駕車行經竹楠路（支
      線道）內側車道，至上開閃光紅燈交岔路口，疏未減速，並先停止於交岔路口
      前，讓行駛鳳仁路（幹道車）優先通行後認為安全時，再為續行，適告訴人乙
      ○○騎乘重型機車違規行駛鳳仁路外側快車道，行經上開交岔路口，亦疏未確
      實注意車前狀況，致兩車相撞至為明確，從而，被告甲○○所辯，要係卸責之
      詞，難以採信。
（四）按閃光紅燈表示停車再開，車輛應減速接近，先停止於交岔路口前，讓幹道車
      優先通行後認為安全時，方得續行。又汽車（含機車）行駛時，駕駛人應注意
      車前狀況，並隨時採取必要之安全措施，道路交通標誌標線號誌設置規則第二
      百十一條第一項第二款、道路交通安全規則第九十四條分別定有明文，此為一
      般駕駛人應注意並能注意之事項，又依道路交通事故調查報告表所載，本件車
      禍發生當時，天氣晴朗、日間自然光線，道路視距良好、無障礙及其他缺陷，
      而依被告甲○○之智識、能力，並無不能注意之情事，詎被告甲○○竟疏未為
      此注意，貿然行駛，而致肇事，被告甲○○駕駛行為有過失至為明確。又本件
      車禍，經送台灣省高屏澎區車輛行車事故鑑定委員會鑑定結果，認為「一、甲
      ○○駕駛計程車支線未讓幹線道車先行為肇事主因。二、乙○○駕駛輕機車未
      注意車前狀況為肇事次因。」，亦同此認定，有該委員會高屏澎鑑字第一七一
      ０號意見書一份附於二三一０五號偵查卷可參；而本件車禍經原審送請台灣省
      車輛行車事故覆議鑑定委員會覆議結果，則因警方所繪製之現場圖比例有誤，
      導致顯示機車刮地痕起點係在竹楠路東往西方向之車道附近，覆議結果因此而
      認定「一、乙○○駕駛輕機車，行經閃光黃燈號誌路口，未減速慢行且違規行
      駛禁行機車之快車道操控失當自行滑倒，為肇事主因。二、甲○○駕駛營小客
      車，行經閃紅燈號誌路口，未注意車前狀況，為肇事次因。」，有該覆議鑑定
      委員會八十八年十月六日府覆議字第八八０四四三號函及所附之覆議意見書各
      一份附於原審卷第四十頁、第四十一頁可憑，但告訴人乙○○始終供稱：是被
      告的計程車前面保險桿撞到我機車的後輪位置等情，且車禍現場及車輛受損照
      片足以認定被告甲○○所駕駛之黃色計程車撞擊告訴人甲○○所騎機車，況坐
      於機車後座之死者林玉右小腿部與腳掌關節有擦挫傷併皮膚裂傷，有驗斷書記
      載甚明（詳見警卷及相驗卷），足證係遭計程車之右前方撞擊所致，並無任何
      證據證明是乙○○騎機車自行滑倒，何況如依被告甲○○所述，其係靜止狀態
      下遭乙○○之機車撞擊，則乙○○機車之刮地痕應斜向甲○○所駕之計程車，
      二車始有撞擊之可能；何況本案經最高法院發回更審，亦質疑警方所繪之現場
      圖是否精確無誤？本院遂於九十一年八月二十八日傳訊證人即繪製現場圖之呂
      鴻仁警員到庭，其結證：「我所畫現場圖的數據都沒有錯，車輛的位置也對，
      只是車輛發生事故，車輛的位置可能畫不進去，所以只能用簡約符號代替。」
      、「（是否沒有去測量竹楠路？）事後檢察官有叫我去測量，另外再畫一張傳
      真給他。」、「（肇事時被害人是否已經過竹楠路的中心線？）依數據比例由
      北往南，是已經過了竹楠路的中心線，我是為了儘量要符合圖上的比例才這樣
      畫。以鳳仁路南下快慢車道中間的分隔島起點來算，到竹楠路的中央分隔島共
      三十三點八公尺，由鳳仁路快慢車道分隔島以平行延伸過來，以直角來算到機
      車倒地處，是十七點二公尺，加上刮地痕十點四公尺，總共二十七點六公尺，
      所以被害人已經過竹楠路的中央分隔島六點二公尺。」、「（依告訴代理人所
      畫的圖，被告自己畫所在的位置，這樣會造成你所畫的刮地痕？）如果是機車
      來撞被告的車子，刮地痕應該是斜的。」等語（見本院卷第五十六頁至第五十
      八頁），可見警方原繪製之車禍現場圖括地痕並沒有過竹楠路的中心線，尚屬
      有誤，是以該覆議委員會所依據之現場圖，既有錯誤，其覆議結果本院自難認
      同，不予採用。本件事故又經本院將警員呂鴻仁重新繪製之正確現場圖送請台
      灣省車輛行車事故覆議鑑定委員會覆議，其覆議結果認為「若貴院檢送九十一
      年度交上更(一)字第六號卷第三十三頁所附現場圖屬實（函送文稱，乙○○所騎
      機車跌倒後所留之刮地痕起點已經過了竹楠路之中央分隔島六點二公尺處，該
      圖卻標示為八點九公尺），則依高屏澎區鑑委會之鑑定意見。」，有該覆議鑑
      定委員會九十一年十一月二十一日府覆議字第八八０四四三號函一份附於本院
      卷第六九頁可考，然該圖係由告訴代理人提出，此現場圖與警方事後所繪之正
      確現場圖，除了該「八點九公尺」或「六點二公尺」有所差異外，其餘均係相
      同，而告訴代理人係以鳳仁路的停止線來計算，且未扣除機車之長度，而警方
      係以鳳仁路南下快慢車道中間之分隔島起點計算，因此二者有所差異，但警方
      所繪製之現場圖較為正確，亦經告訴代理人陳文忠於本院上開九十一年八月二
      十八日調查時，經與警員呂鴻仁對質後所是認（見本院卷第五七頁），足見台
      灣省車輛行車事故覆議鑑定委員會於九十一年十一月二十一日之覆議結果，應
      足採信。本件事故縱然告訴人乙○○騎機車行駛至交岔路口亦有疏未注意車前
      狀況減速慢行，與有過失，然被告甲○○仍難辭應注意、能注意而不注意之過
      失責任，告訴人乙○○因本件車禍受有上述傷害、被害人林玉確因本件車禍致
      死乙節，均與被告甲○○過失行為間，有相當之因果關係，應足認定。
（五）至證人陳璽全雖於偵查中證稱：「（你在八十八年七月七日早上六點三十分有
      否收到甲○○呼叫？）是電台呼叫，叫友台支援，是甲○○呼叫有否友台，他
      說他編號００六發生事故，請友台支援。」、「我與甲○○送傷者就醫，有聽
      到乙○○說貨車跑掉也不知幾號，車跑掉了。」等語（見一六四二九號偵查卷
      第二十頁、第二十一頁背面），然依前所述，乙○○機車上並無任何貨車藍色
      車漆，卻留有被告甲○○所駕計程車之黃色車漆，足見證人陳璽全之證詞不足
      作為被告甲○○有利之認定。
（六）綜上所述，被告甲○○雖一再辯稱其係在靜止狀態下被乙○○之機車所撞擊，
      其無過失等語，顯係卸責之詞，不足採信。本案事證明確，被告甲○○業務過
      失致死等犯行，洵堪認定。
三、被告甲○○係擔任計程車司機工作，業據其供明在卷，其乃從事駕駛業務之人甚
    明，其於業務執行中，駕車肇事致被害人林玉死亡、致乙○○受傷（嗣後乙○○
    因罹患肝細胞癌於九十一年九月五日厭世服用巴拉刈中毒死亡，有其死亡證明書
    一份附於本院卷第一００頁），核其所為，係犯刑法第二百七十六條第二項之業
    務過失致死罪及同法第二百八十四條第二項前段之業務過失傷害罪，其一過失行
    為同時觸犯二罪名，為異種之想像競合犯，應從一重之業務過失致死罪論處。被
    告甲○○於八十三年間，因恐嚇取財案件，經最高法院判決有期徒刑一年二月，
    於八十三年十月二十六日確定，八十五年二月十七日執行完畢等情，有本院被告
    全國前案紀錄表附卷可按，其於前案執行完畢後五年內再犯有期徒刑以上之本罪
    ，為累犯，應依法加重其刑。
四、原審就被告甲○○部分，以被告甲○○罪證明確，因予論罪科刑，固非無見；惟
    查：被告甲○○於肇事後，雖曾打電話報案，並向前來查案之警員坦承是其駕駛
    計程車，惟否認撞及乙○○所騎之機車，辯稱乙○○之機車係先撞及一不詳之藍
    色小貨車後，始反彈撞我所駕駛之營業小客車，並否認有過失行為，是以被告甲
    ○○否認有過失責任，並未坦承犯行，主張應受無罪之判決，如何予以減刑，應
    認為不合於自首要件，原審認被告甲○○符合刑法自首之要件，而減輕其刑，尚
    有未洽。被告上訴意旨，仍執前詞，否認過失責任，雖無理由，但原判決關於被
    告甲○○部分既有上開可議之處，自屬無可維持，應由本院將原判決關於被告甲
    ○○部分予以撤銷改判。爰審酌被告甲○○之過失情節、告訴人乙○○與有過失
    ，乙○○所受傷害不輕，又遭喪妻之痛，損害非輕，被告甲○○犯後不僅不思盡
    力與被害人家屬協商民事賠償事宜，一再否認過失，顯然毫無悔意等一切情狀，
    仍量處有期徒刑一年六月。
據上論斷，應依刑事訴訟法第三百六十九條第一項前段、第三百六十四條、第二百九
十九條第一項前段，刑法第二百七十六條第二項、二百八十四條第二項前段、第五十
五條、第四十七條、罰金罰鍰提高標準條例第一條前段，判決如主文。
本案經檢察官方娜蓉到庭執行職務。
中    華    民    國      九十二      年      二      月     二十六   日
                              臺灣高等法院高雄分院刑事第二庭
                                  審判長法官  黃壽燕
                                        法官  裕斗
                                        法官  趙家光
右正本證明與原本無異。
如不服本判決應於收受本判決後十日內向本院提出上訴書狀，其未述上訴理由者，
並得於提起上訴後十日內向本院補提理由書狀（均須按他造當事人之人數附繕本)「
切勿逕送上級法院」。
                                      書記官  黃富美
中    華    民    國      九十二      年      二      月     二十六   日
附錄本判決論罪科刑法條：
刑法第二百七十六條
  因過失致人於死者，處二年以下有期徒刑、拘役或二千元以下罰金。
  從事業務之人，因業務上之過失犯前項之罪者，處五年以下有期徒刑或拘役，得併
  科三千元以下罰金。
刑法第二百八十四條
  因過失傷害人者，處六月以下有期徒刑、拘役或五百元以下罰金，致重傷者，處一
  年以下有期徒刑、拘役或五百元以下罰金。
  從事業務之人，因業務上之過失傷害人者，處一年以下有期徒刑、拘役或一千元以
  下罰金，致重傷者，處三年以下有期徒刑、拘役或二千元以下罰金。


司法院資訊處製作；財團法人民間司法改革基金會備份。
